【裁判字號】    92,台上,3506
【裁判日期】    920626
【裁判案由】    違反期貨交易法
【裁判全文】
最高法院刑事判決                              九十二年度台上字第三五○六號
    上   訴   人  台灣高等法院檢察署檢察官
    被        告  戊○○
    上訴人即被告  丁○○
                  甲○○
                  丙  ○
                  乙○○
    右   一   人
    選 任辯護 人  陳信亮律師
右上訴人等因被告等違反期貨交易法案件，不服台灣高等法院中華民國九十一年七月
四日第二審判決（九十一年度上訴字第五六六號，起訴案號：台灣台北地方法院檢察
署八十八年度偵字第四００三號、第五六六二號、第九九三一號），提起上訴，本院
判決如左：
    主  文
原判決關於丁○○、甲○○、乙○○、丙○、戊○○部分均撤銷，發回台灣高等法院
。
    理  由
本件原判決認定上訴人即被告丁○○、甲○○、乙○○、丙○有其事實欄一所載之犯
行，另丁○○復有其事實欄二、三所載之犯行，因而撤銷第一審關於丁○○科刑及諭
知甲○○、乙○○、丙○無罪之判決，改判均論處其等四人共同未經許可擅自經營期
貨顧問事業罪刑（丁○○為連續犯）。另以公訴意旨謂被告戊○○有其理由欄貳、一
、(二)所載之犯行，因認戊○○涉犯刑法第三百四十條及期貨交易法第一百十二條第三
款、第五款之罪嫌，惟經審理結果認戊○○並無上開被訴犯行，因而維持第一審諭知
戊○○無罪之判決，駁回檢察官對此部分之第二審上訴。固非無見。
惟查：（一）、刑事訴訟法第三百七十一條得不待被告陳述逕行判決之規定，以被告
經合法傳喚無正當理由不到庭者為限。本件丁○○、戊○○於民國九十一年六月六日
即羈押於台灣台北看守所，至原審判決後送達時之同年七月十五日仍在羈押中（原審
卷第二００頁、第二０一頁、第二一七頁、第二一八頁），原審於同年六月二十日審
判期日，竟不待其到庭陳述即逕行判決，自難謂為適法。（二）、判決所記載之理由
，前後必須互相一致，否則即屬理由矛盾，其判決當然違背法令。又期貨交易法第一
百十二條第五款規定未經許可，擅自經營期貨信託事業、期貨經理事業、期貨顧問事
業或其他期貨服務業者，其所謂之經營，應指實際參與經營之人即已足，並不以經管
營運而享有決策權力之負責人為限。本件原判決一方面於理由欄貳、二、(三)、(2)以所
謂之經營指經管營運而享有決策之負責人為限，因認戊○○係任盤房負責接受客戶下
單，其非經營者，不成立該條款之罪，所持見解非無可議。但一方面於壹、二、三、
四以乙○○坦承在大通洋行任顧問，負責分析走勢、蒐集資料、行政管理，甲○○坦
承參與籌備大通洋行，負責行政管理、行情分析，丙○供認在大通洋行任經紀人，負
責招攬客戶，進而認其等均係與丁○○為共同經營之人；如果無訛，如何認定其等三
人係享有決策權力之負責人，原判決並未說明其所憑之依據。已屬判決理由不備，併
有理由前後矛盾之違誤。（三）、審理事實之法院，對於公平正義之維護，客觀上有
調查之必要性，為認定事實與適用法律基礎之證據，均應依法詳加調查，倘未予調查
，或雖已加調查，而其內容尚欠明瞭者，亦與未經調查之情形無異，遽行判決，均屬
依法應於審判期日調查之證據未予調查之違法。告訴人郭陳淑蓮於原審具狀主張被告
丁○○、甲○○、乙○○、戊○○、丙○等五人與其他被告並未實際下單買賣，僅是
虛作買賣詐取告訴人等之款項，復請求原審向電信機構函查自八十七年七月至八十八
年一月底間，大通洋行有無與香港新鴻基洋行及所稱受委託之香港SOLID GOLD公司為
電腦外匯交易買賣，並請丁○○提出該公司之整月統計傳真資料，囑託外交部調查是
否確有該公司存在（原審卷第二十八頁、第二十九頁）。原審就上開與認定被告等五
人是否成立常業詐欺犯行至有關係之事項，未為必要之調查，又未說明毋庸調查之理
由，僅以證人即財政部證券暨期貨管理委員會職員黃厚銘、游翔芸所證外匯現金保證
金交易，只須期貨商書立憑證，非必須有國外期貨商或交易所之憑證，又無證據證明
上開公司為虛構不實為由，遽就丁○○、甲○○、乙○○、丙○被訴常業詐欺及戊○
○被訴部分為有利之認定，自嫌速斷。以上，或為檢察官及甲○○、乙○○、丙○上
訴意旨所指摘，或為本院得依職權調查之事項，應認原判決關於被告等五人均有撤銷
發回更審之原因。原判決理由就被告五人不成立期貨交易法第一百十二條第三款且說
明丁○○、甲○○、乙○○、丙○不另為無罪諭知部分，基於審判不可分之原則，均
應一併予以發回，又丙○、戊○○經檢察官移送併辦部分，更審時宜併注意，均附此
說明。
據上論結，應依刑事訴訟法第三百九十七條、第四百零一條，判決如主文。
中      華      民      國    九十二    年      六      月    二十六    日
                              最高法院刑事第十二庭
                                  審判長法官  張  淳  淙
                                        法官  謝  俊  雄
                                        法官  蘇  振  堂
                                        法官  張  春  福
                                        法官  呂  丹  玉
      右正本證明與原本無異
                                              書  記  官
中      華      民      國    九十二    年      七      月      三      日


司法院資訊處製作；財團法人民間司法改革基金會備份。
